臺灣高等法院高雄分院刑事判決　　　　100年度上訴字第751號
上　訴　人　臺灣高雄地方法院檢察署檢察官
被　　　告　蔡信昇
輔　佐　人　蔡國寶
指定辯護人　李偉如律師
上列上訴人因被告強盜等案件，不服臺灣高雄地方法院99年度訴
字第1851號中華民國100 年3 月29日第一審判決（起訴案號：臺
灣高雄地方法院檢察署99年度偵字第5382號），提起上訴，本院
判決如下：
    主  文
原判決關於蔡信昇攜帶兇器強盜未遂無罪部分撤銷。
蔡信昇攜帶兇器強盜未遂部分無罪，併令入相當處所施以監護貳
年。
其他上訴駁回。
    理  由
一、公訴意旨略以：被告蔡信昇基於意圖為自己不法所有之犯意
    ，(一)於民國99年2 月5 日凌晨3 時15分許，騎乘腳踏車至高
    雄縣彌陀鄉○○路33號「7-11超商」，持客觀上足以對人生
    命身體產生危害，可供兇器使用之菜刀1 把進入超商，向店
    員吳志遠恫稱：「搶劫」，吳志遠心生畏懼後答以：「錢都
    收起來了，你要搶可能沒有錢」，被告聽聞後隨即離開該店
    ，因而未遂，吳志遠隨即以電話報警處理，因認被告此部分
    所為，係犯刑法第330 條第2 項、第1 項之攜帶兇器強盜未
    遂罪嫌；(二)於同日凌晨3 時20分許，另行起意，進入高雄縣
    彌陀鄉○○路246 號「7-11超商」內，向店員王益發恫稱：
    「搶劫」（此次未出示菜刀），王益發因認被告為精神異常
    之人，而未予置理，蔡信昇隨即在遭據報前往之員警查獲，
    當場逮捕，並於被告身上扣得菜刀1 把，而查獲上情，因認
    被告此部分所為，係犯刑法第346 條第3 項、第1 項恐嚇取
    財未遂罪嫌。
二、證據能力部分：
  (一)按被告以外之人於審判外之言詞或書面陳述，除法律有規定
    者外，不得作為證據；法院或檢察官得囑託醫院、學校或其
    他相當之機關、團體為鑑定，或審查他人之鑑定，並準用刑
    事訴訟法第203 條至第206 條之1 規定；其須以言詞報告或
    說明時，得命實施鑑定或審查之人為之，同法第159 條第1
    項、第208 條第1 項分別定有明文。是法院或檢察官依刑事
    訴訟法第208 第1 項之規定，囑託鑑定機關所出具之鑑定報
    告，應屬刑事訴訟法第206 條第1 項之鑑定報告，為同法第
    159 條第1 項所稱「法律有規定者」之傳聞法則例外情形。
    查卷附慈惠醫院精神鑑定報告書1 紙，係原審法院囑託慈惠
    醫院就被告行為時精神狀況為鑑定，依前揭規定，應具有證
    據能力。
  (二)被告以外之人於偵查中向檢察官所為之陳述，除顯有不可信
    之情況者外，得為證據；刑事訴訟法第159 之1 第2 項定有
    明文。偵查中對被告以外之人所為之偵查筆錄，或被告以外
    之人向檢察官所提之書面陳述，性質上均屬傳聞證據。惟現
    階段刑事訴訟法規定檢察官代表國家偵查犯罪、實施公訴，
    依法其有訊問被告、證人及鑑定人之權，證人、鑑定人且須
    具結，而實務運作時，檢察官偵查中向被告以外之人所取得
    之陳述，原則上均能遵守法律規定，不致違法取供，其可信
    度極高。本件證人即被害人吳志遠及王益發於偵查中，以證
    人身分向檢察官具結所為之陳述，被告及辯護人未曾提及檢
    察官在偵查時有不法取供之情形，亦無顯不可信之情況，故
    渠等於偵查中之證言具有證據能力。
  (三)被告以外之人於審判外之言詞或書面陳述，除法律有規定者
    外，不得作為證據；被告以外之人於審判外之陳述，雖不符
    刑事訴訟法第159 條之1 至之4 之規定，然經當事人於審判
    程序同意作為證據，法院審酌該言詞陳述或書面陳述作成時
    之情況，認為適當者，亦得為證據；刑事訴訟法第159 條第
    1 項、第159 條之5 第1 項分別定有明文。本判決認定事實
    所引用之其他證據資料，均非公務員違背法定程序所取得，
    檢察官、被告及辯護人於本院均同意作為認定事實之證據，
    且審酌各該證人或書面陳述作成時之情況，並無違法不當或
    證明力明顯過低之瑕疵，認為以之作為證據為適當，均得作
    為證據。
三、按行為時因精神障礙或其他心智缺陷，致不能辨識其行為違
    法或欠缺依其辨識而行為之能力者，不罰，刑法第19條定有
    明文；又不能證明被告犯罪或其行為不罰者，應諭知無罪之
    判決；刑事訴訟法第301 條第1 項亦有明文。檢察官認被告
    涉犯上開強盜未遂、恐嚇取財等罪嫌，係以被告之供述、證
    人即被害人吳志遠及王益發之證述、高雄縣政府警察局岡山
    分局扣押筆錄、扣案菜刀照片，為其主要論據。訊據被告對
    於伊有公訴意旨所載之行為均坦承不諱，而指定辯護人則為
    其辯稱被告對被害人吳志遠所為，尚不足以壓制被害人至不
    可抗拒之程度；對被害人王益發所為，亦讓人認係無害無危
    險之精神異常男子，不構成恐嚇取財未遂罪嫌，且被告於犯
    案時有嚴重精神障礙以致不能辨識其行為違法，亦應為無罪
    判決。
四、被訴攜帶兇器強盜未遂罪（即被害人吳志遠）部分
  (一)被告於99年2 月5 日凌晨3 時15分許，騎乘腳踏車至高雄縣
    彌陀鄉○○路33號「7-11超商」，持客觀上足以對人生命身
    體產生危害，可供兇器使用之菜刀1 把進入超商，向店員吳
    志遠恫稱：「搶劫」，吳志遠心生畏懼後答以：「錢都收起
    來了，你要搶可能沒有錢」，被告聽聞後隨即離開該店等情
    ，業經被告坦認在卷，核與證人即被害人吳志遠於警詢、偵
    查及原審證述情節相符，並有監視錄影畫面、扣押筆錄、扣
    押物品目錄表等在卷可查（偵卷第26-29 、41頁），以及扣
    案菜刀1 把、腳踏車1 輛可資佐證，此項事實應堪認定。
  (二)公訴意旨雖認被告所為係犯刑法之強盜未遂罪嫌，惟按刑法
    上強盜罪與恐嚇取財罪之區別，係以被告對被害人施用威嚇
    之程度為準，如其程度足以壓抑被害人之意思自由，至使不
    能抗拒而為財物之交付者，為強盜罪。反之，如其程度尚不
    足以壓抑被害人之意思自由，被害人並非不能抗拒，或未達
    於不能抗拒之程度，其交付財物與否，儘有自由斟酌之餘地
    者，僅應成立恐嚇取財罪，其既遂、未遂之標準，又以被害
    人是否因恐嚇而心生畏懼及已否交付財物為準（最高法院79
    年度台上字第5023號判決意旨參照）。經查被告於99年2 月
    5 日進入吳志遠任職之超商，當時被告的樣貌及外型，依證
    人即被害人吳志遠於偵查中所稱：「看起來怪怪的，全身穿
    的髒髒的」（偵卷第75頁) ，於原審審理時所稱：「在庭的
    被告看起來精神狀況，跟我當天看到的樣子是一樣的；從我
    的經驗中，看到被告會覺得他的精神狀況跟別人不一樣；被
    告的精神狀能應該屬於比較低的」等語，參酌被告確領有多
    重障礙手冊，其上記載被告屬於智能障礙輕度併精神障礙中
    度，有身心障礙手冊影本在卷可憑（偵卷第34頁），是吳志
    遠當時見到被告時，主觀上應該覺得被告精神異常，顯較一
    般常人為低。又被告進入超商後之舉動，無論依證人吳志遠
    於偵查中所稱：「被告就從外套拿出一把菜刀跟我說要搶劫
    ；沒有拿刀向我揮舞，他只是把菜刀拿在手上」（偵卷第75
    頁) ；及於原審審理時所稱：「被告揮舞刀子的動作慢慢的
    」（原審卷第36頁) ，均指被告出示菜刀，並無疾速揮舞，
    或作勢揮砍的動作。另就其與被告互動之情形，依證人吳志
    遠於偵查中所稱：「被告說要搶劫，我就說『錢我們都收起
    來了，你要搶可能沒有錢』，然後他就走了」（偵卷第75頁
    ），且於原審審理亦稱：「被告說搶劫後，我就說『你若要
    搶劫是不可能，因為我們的櫃子都鎖起來，要早上才能開啟
    ，不可能讓你搶劫』；被告聽完就走了」（原審卷第34頁、
    第35頁) ，是被告僅聽聞吳志遠說錢鎖起來等語，即自行離
    去，並無進一步施以強制力，過程亦沒有任何身體接觸及言
    語對峙情形。再者，證人吳志遠於原審審理亦稱：「我當時
    包包裡面有帶一支小棍子可以防身」等語，足認吳志遠因有
    攜帶棍子防身，當時並無不能抗拒之情事。是綜合以上各情
    以觀，吳志遠當時見到被告時，主觀上覺得被告精神狀況顯
    較一般常人為低，雖被告有出示菜刀，然吳志遠攜有棍子防
    身，衡以被告精神狀況低於常人，且動作遲緩，並無疾速揮
    舞，或作勢揮砍的動作，而吳志遠為一正常人，其動作及反
    應顯優於被告，又被告僅聽聞吳志遠說錢鎖起來等語，即自
    行離去，過程中沒有對吳志遠施以任何不法腕力，亦無任何
    言語對峙，是以被告上開所為其程度尚不足以壓抑被害人之
    意思自由，被害人亦非不能抗拒，或未達於不能抗拒之程度
    ，其交付財物與否，儘有自由斟酌之餘地，自僅應成立恐嚇
    取財未遂罪，檢察官認被告所犯係犯強盜未遂，尚有誤會。
  (三)又被告本人曾罹精神障礙疾病，經辯護人聲請就被告行為時
    之精神狀態進行鑑定，原審斟酌卷內已有被告身心障礙手冊
    影本記載其有智能及精神多重障礙，因認確有必要釐清其行
    為時之精神狀態，因而囑託慈惠醫院鑑定，其結果略以：「
    被告理解力及表達能力不足，鑑定過程間對於犯行過程無法
    切題陳述；被告繼母表示，被告過去曾到餐廳學做菜，因學
    不來而中斷，因認被告無法學習一技之長，而在家由家人照
    顧，在家多看電視，有時與父親去收水肥，僅可協助簡單開
    關操作，被告對金錢使用無概念，不會外出買東西；經整體
    評估後，認被告自我照顧部分，僅能自理刷牙、洗澡等簡單
    個人衛生，家務能力方面，被告無法獨自完成家事，職業功
    能方面，被告無工作經驗，受限其智力程度及教育不足，一
    般職場工作技能有困難，被告認知功能缺損，理解及表達能
    力不佳，被告承認其犯行，不知其行為對他人之傷害及將遭
    受何種懲罰；經晤談及行為觀察結果，認被告會談時，態度
    相當被動，反應遲緩，情感尚平穩，思考內容貧乏，話量少
    而簡短，會談中需1 、2 次具體化重述，被告才能回答，被
    告表示平日有幻聽干擾，內容為小孩子的聲音，被告回顧案
    發當時，因數天連續看到搶劫超商新聞畫面，案發當日半夜
    ，先翻找冰箱卻找不到東西吃，於是出門騎腳踏車去超商搶
    劫，事後知道是不對的行為；智力測驗結果被告非語言腦部
    功能不佳，功能缺損如腦部損傷病人之功能反應，智力表示
    屬中度智能障礙；精神狀態檢查，被告外觀意識清醒，動作
    四肢健全，協調性退化，語言無法切題，思考不合邏輯且思
    考貧乏，知覺有持續性幻聽干擾，診斷為精神分裂症，妄想
    型，慢性併急性發作；總結認為被告注意力強度、專注強度
    弱，思考內容具關係妄想，語言表述自我狀態的能力不佳，
    且基本常識極度缺乏，診斷為精神分裂症，妄想型，慢性合
    併急性發作，且智能低下，犯案時有嚴重之精神障礙以致於
    不能辨識其行為是否違法」，有該院鑑定報告在卷可憑（原
    審卷第6 頁至第8 頁) ，本院綜合前開各情並參酌鑑定結果
    ，認被告受限其智力程度及幻聽、精神分裂症、幻想型等精
    神障礙，生活僅能自理刷牙、洗澡，無法獨立完成家務，亦
    無法學習工作技能，顯示其學習能力不佳，從其對金錢使用
    無概念，不會外出買東西等情，顯見其對抽象規範無法正確
    理解及操作，故認被告行為時確有不能辨識其行為違法及依
    其辨識而行為之情形。依刑法第19條第1 項規定，被告為上
    開恐嚇取財未遂行為時，既有不能辯識其行為違法及依其辨
    識而行為之情形，自應不罰。
五、被訴恐嚇取財未遂（即被害人王益發）部分：
  (一)被告另於同日凌晨3 時20分許，進入高雄縣彌陀鄉○○路24
    6 號「7-11超商」內，向店員王益發恫稱：「搶劫」，王益
    發因認被告為精神異常之人，而未予置理，蔡信昇隨即在遭
    據報前往之員警查獲等情，亦為被告所自承，核與證人即被
    害人王益發於警詢、偵查及原審證述情節相符，此項事實固
    可認定。
  (二)惟被告於99年2 月5 日進入王益發任職之超商，其與王益發
    接觸過程，依證人王益發偵查中所稱：「被告於99年2 月5
    日3時20 分左右，有到我所任職的7-11超商；被告進入超商
    後，有說過要搶劫，因為我當時覺得他精神異常，可能是在
    開玩笑，我就問他是否要幫他叫警察，然後警察就剛好進來
    ，就把被告帶走」（偵卷第76頁），嗣於原審審理時更進一
    步詳細描述當天經過，證稱：「被告走進來，站在櫃檯前面
    ，經過一段時間後，我過去問他要做什麼，他就只說要搶劫
    ；被告就一直說要搶劫，沒有說其他的話；我當時不會覺得
    害怕，因為我覺得被告精神異常」（原審卷第40頁、第41頁
    ) ，顯見王益發查覺進入超商之被告有精神異常之情形，而
    被告站在櫃檯前面，不發一語，經王益發上前詢問時，被告
    則喃喃自語，不斷反覆口述「搶劫」2 字，而王益發對被告
    如此怪異舉動，絲毫不覺得畏懼甚明。按刑法第346 條之恐
    嚇，係指以將來之惡害通知被害人，使其生畏怖心之謂，亦
    即刑法第346 條恐嚇罪之構成，須以行為人對於被害人所用
    之手段，有使其發生畏懼心者為要件（最高法院29年上字第
    2142號判例、41年台上字第143 號判例意旨參照），則因被
    告上開行為並不足使人發生畏懼心，如此已與刑法第346 條
    恐嚇取財罪之構成，須以行為人對於被害人所用之手段，有
    使其發生畏懼心為要件不合。且就被告剛進入上開超商時，
    沒有出示菜刀，係被員警查獲時，始為警自其身上扣得菜刀
    等情節，始終經證人王益發於偵查及原審審理時一再證述明
    確（偵卷第76頁、原審卷第41頁），從被告始終未有出示菜
    刀之行為，亦無其他暴力舉動，客觀上確難認有何加害通知
    之外在表現，則被告喃喃「搶劫」等語，顯係自言自語之異
    常舉動，依社會通念確難認得使人產生畏怖心，尚不構成恐
    嚇之行為。檢察官上訴意旨雖另以被害人「心理狀態特殊」
    因而不深感畏怖云云，惟並未舉證證明被害人王益發有何異
    於常人之膽識，自嫌無據，揆諸前揭判例意旨，自無從論被
    告以恐嚇取財未遂罪。從而檢察官所持之前開論據，尚無法
    採為認定被告犯恐嚇取財未遂罪之證據；此外，檢察官亦未
    提出其他積極證據足資證明被告有何恐嚇取財之犯行，被告
    被訴此項犯罪自屬不能證明。
六、原審認被告前述四之行為（即被害人吳志遠部分）應屬不罰
    ，判處無罪，復認被告暫無住院施以監護處分之必要，固非
    無見，惟按因第19條第1 項之原因而不罰者，其情狀足認有
    再犯或有危害公共安全之虞時，令入相當處所，施以監護，
    刑法第87條第1 項定有明文。被告就前述四、部分所為恐嚇
    取財未遂犯行，故因其行為時，有不能辯識其行為違法及依
    其辨識而行為之情形，依刑法第19條第1 項之規定而屬不罰
    ，惟本院衡酌被告係因模仿電視新聞畫面，又因作息不規律
    ，深夜不睡，外出所為，顯見被告平日有觀看電視之習慣，
    作息又不規律，其家庭約制能力顯然較低，若仍由家屬照管
    ，仍難認無再犯之虞，且就被告於上開深夜持菜刀進入超商
    強取財物所為，亦顯有危害公共安全之情節，再參以原審囑
    託精神鑑定之結論亦認：「一被告注意力強度、專注強度弱
    ，思考內容具關係妄想，情緒焦慮，人際疏離互動少，人際
    上對評價過度敏感，情緒容忍度低、面對口語要求時易怒、
    缺乏固定的生活常規、隋性而少注意行為後果，行為上顯得
    衝動、易與他人衝突。被告思考、情感、行為組型，符合於
    精神病患者，但未規則就醫，此外他的日常生活極需家屬協
    助且執業功能缺乏。二被告語言表述自我狀態的能力不佳，
    且基本常識極度缺乏，診斷為精神分裂症，妄想型，慢性合
    併急性發作，且智能低下，癒後不佳，需長期住院治療。犯
    案時有嚴重之精神障礙以致於不能辨識其行為是否違法，實
    處於精神耗弱之狀態。建議予以戒護治療。」等語，此有上
    開慈惠醫院之鑑定報告在卷可查（見原審卷第7 頁），且據
    該慈惠醫院鑑定報告所示，被告自83年即至該院就醫，反覆
    住院治療已達10餘次（見原審卷第6 頁），而被告於本案犯
    行即係在家期間所犯，則被告確有再命住院施以監護處分之
    必要，原判決認無必要，即無可取，檢察官執此提起上訴，
    指摘原判決不當，為有理由，自應由本院將原判決此部分撤
    銷改判，仍為被告無罪之判決，併令入相當處所施以監護2
    年。
七、原審就被告前述五部分（即被害人王益發部分），以不能證
    明被告犯恐嚇取財未遂罪，而為被告無罪之諭知，核無違誤
    ；檢察官上訴意旨，猶執前詞，指摘原判決此部分不當，為
    無理由，應予駁回。
據上論結，應依刑事訴訟法第368 條、第369 條第1 項前段、第
364 條、第301 條第1 項，刑法第87條第1 項，判決如主文。
本案經檢察官陳宗吟到庭執行職務。
中    華    民    國  100     年    7     月    26    日
                  刑事第七庭    審判長法  官  莊飛宗
                                      法  官  謝宏宗
                                      法  官  蔡廣昇
以上正本證明與原本無異。
如不服本判決應於收受本判決後10日內向本院提出上訴書狀，其
未敘述上訴理由者，並得於提起上訴後10日內向本院補提理由書
狀（均須按他造當事人之人數附繕本）「切勿逕送上級法院」。
中    華    民    國   100    年    7     月    26    日
                                      書記官  曾允志